【裁判字號】    97,訴,1430
【裁判日期】    970930
【裁判案由】    清償債務
【裁判全文】
臺灣高雄地方法院民事判決              97年度訴字第1430號
原      告  己○○
訴訟代理人  洪千琪律師
被      告  丙○○
被      告  乙○
被      告  戊○○
上一人
訴訟代理人  甲○○
共      同
訴訟代理人  蔡建賢律師
上列當事人間清償債務事件，經本院於民國97年9 月16日言詞辯
論終結，判決如下：
    主  文
原告之訴及其假執行之聲請均駁回。
訴訟費用由原告負擔。
    事實及理由
一、原告主張：被告之母陸朱玉美與訴外人傅清樂於民國82年11
    月28日，共同出具借據及收據向原告借得新台幣（下同）25
    0 萬元款項（下稱系爭借款），並共同簽發未載到期日之同
    額本票以擔保付款，及以陸朱玉美所有之坐落高雄縣橋頭鄉
    ○○段318 、325 、326 地號土地，為原告設定300 萬元最
    高限額抵押權（下稱系爭抵押權）供作擔保。雙方並未約定
    清償期日，而系爭借款迄今仍未受償，嗣陸朱玉美、傅清樂
    先後於82年12月28日、84年2 月25日死亡，被告丙○○、乙
    ○、戊○○及丁○○（業於97年7 月21日死亡，原告撤回此
    部分起訴）均為陸朱玉美之繼承人，為此，爰依消費借貸及
    繼承之法律關係提起本訴，並以起訴狀為催告被告清償借款
    之通知，及聲明：(一)被告應連帶給付原告250 萬元，及自本
    判決確定之翌日起至清償日止，按年息百分之5 計算之利息
    。(二)願供擔保，請准宣告假執行。
二、被告則以：陸朱玉美並不識字，且陸朱玉美於82年12月28日
    死亡前已因病致無法處理事務，不可能於死前1 個月仍與傅
    清樂共同借款並簽發本票及簽立借據、收據。況系爭抵押權
    之設定日期為83年3 月2 日，係於陸朱玉美死亡後近2 個月
    才申請登記，亦與常情有異，顯非實在，原告應證明確有交
    付系爭借款及未受償之事實等語，資為抗辯，並聲明：(一)原
    告之訴駁回。(二)如受不利判決，願供擔保請准宣告免為假執
    行。
三、爭執與不爭執事項：
  (一)不爭執部分：
  1.系爭抵押權之收件年期為83年、登記日期為83年3 月2 日、
    權利存續期間為83年2 月28日至93年3 月27日、清償日期記
    載為83年3 月27日等情，有土地登記謄本、土地登記申請書
    、抵押權設定契約書及陸朱玉美印鑑證明在卷可參。
  2.陸朱玉美於82年12月28日死亡，被告為其繼承人，且未拋棄
    繼承等情，有戶籍謄本及本院家事庭函在卷可參。
  (二)爭執部分：
  1.原告有無交付系爭借款予陸朱玉美及傅清樂？
  2.原告提出之借據、收據及本票是否確為陸朱玉美所出具？
  3.原告主張系爭抵押權係為擔保系爭借款而設定是否有據？
四、本院之判斷：
  (一)按當事人主張有利於己之事實者，就其事實有舉證之責任，
    民事訴訟法第277 條定有明文。又民事訴訟如係由原告主張
    權利者，應先由原告負舉證之責，若原告先不能舉證，以證
    實自己主張之事實為真實，則被告就抗辯事實即令不能舉證
    ，或其所舉證據尚有疵累，亦應駁回原告之請求（最高法院
    17年上字第917 號判例意旨參照）。次按稱消費借貸者，謂
    當事人一方移轉金錢或其他代替物之所有權於他方，而約定
    他方以種類、品質、數量相同之物返還之契約。民法第474
    條第1 項定有明文。又當事人主張有利於己之事實者，就其
    事實有舉證之責任，民事訴訟法第277 條前段定有明文。故
    當事人主張有金錢借貸關係存在，須就其發生所須具備之特
    別要件即金錢之交付及借貸意思表示互相一致負舉證之責任
    ，若僅證明有金錢之交付，未證明借貸意思表示互相一致者
    ，尚不能認為有金錢借貸關係存在（最高法院81年度台上字
    第2372號判決參照）。又按當事人主張有金錢借貸關係存在
    ，須就其發生所須具備之特別要件即金錢之交付與借貸意思
    表示相互一致負舉證責任。而交付金錢之原因多端，或為買
    賣，或為贈與，或因其他之法律關係而為交付，非謂一有金
    錢之交付，即得推論授受金錢之雙方即屬消費借貸關係。若
    僅證明有金錢之交付，未證明借貸意思表示互相一致者，尚
    不能認有金錢借貸關係存在，最高法院92年度台上字第557
    號判決意旨亦可資參照。本件原告主張被告之母陸朱玉美與
    傅清樂，於82年11月28日共同出具借據及收據向伊借得250
    萬元等情，既為被告所否認，則依舉證責任分配之原則，自
    應由原告就兩造間有借貸之合意及已為金錢之交付之事實，
    先負舉證之責任。
  (二)原告主張伊有將交付系爭借款250 萬元予陸朱玉美及傅清樂
    ，固據其提出本票1 紙為證（見本院卷第8 頁）。惟查：本
    票為無因證券，簽發本票之原因實有多端，非必因借貸關係
    始簽發，故簽發本票交付他人尚不足以證明與他人訂立借貸
    契約，貸款與他人而成立借貸關係。且本票為文義證券及無
    因證券，本票上權利係依本票文義而發生，與其基礎之原因
    關係各自獨立，本票上權利之行使，不以其原因關係存在為
    前提，尚難因執有支票，即得證明其所主張之原因關係為存
    在。本件原告雖提出陸朱玉美簽發之上述本票為證，然被告
    既否認陸朱玉美簽發系爭本票之原因關係為消費借貸，自難
    憑原告執有上述本票，即作為原告與陸朱玉美間已有消費借
    貸合意之證明。
  (三)再者，原告提出第一銀行北高雄分行之存摺（戶名為惠坤企
    業有限公司），證明伊分別於82年7 月7 日、同年月15日、
    同年8 月11日有提領75萬元、20萬元及120 萬元之情。惟原
    告雖提出上開存摺交易明細（見本卷卷第74頁），然此僅能
    證明原告有於上開時地提領上開金額之現金，尚無法遽以證
    明原告提領之金額即係交予陸朱玉美，縱認原告有交付上開
    款項予陸朱玉美之舉，亦難以上開交易明細即認原告交予陸
    朱玉美之款項即為借款，參以上開提領款項之時間及金額（
    82年7 、8 月之間，金額共215 萬元），均與原告主張陸朱
    玉美向其借款之金額及時間（87年11月間，金額250 萬元）
    明顯不符。是此，要難以上開存摺交易明細為有利於原告之
    認定。
  (四)此外，原告復提出借據及收據以證明其確有借款予陸朱玉美
    。惟觀之原告提出借據（見本院卷第6 頁）記載之內容，僅
    有記載簽定借據之日期為82年11月28日，借款人為傅清樂、
    陸朱玉美等語，然關於借款之期間、貸款人為何人及不動產
    擔保物之地號為何等重要之事項均未記載；另觀之原告提出
    之收據（見本院卷第7 頁），亦僅有記載收款人為傅清樂及
    陸朱玉美，然對於傅清樂、陸朱玉美係向何人收取250 萬元
    ？及傅清樂、陸朱玉美究係提出何不動產向伊借款等重要之
    事，亦付之闕如。衡情，82年間，250 萬元金額並非小額借
    款，倘當時原告確實有借款250 萬元予傅清樂及陸朱玉美乙
    節，並已要求借款人須提供不動產設定抵押，為何其在借據
    及收據上等文書上，除均未記載貸款人即自己之姓名資料外
    ，亦未記載借款清償日，甚借款人究以何不動產設定抵押權
    等情，均未記載在上述借據及收據上。是此，實難僅憑上開
    借據及收據，遽認原告82年11月28日確實有借款250 萬元予
    傅清樂及及陸朱玉美。
  (五)再者，原告主張系爭借款有設定系爭抵押權，益徵有系爭借
    款存在云云。惟系爭抵押權設定時間係在83年3 月2 日，然
    陸朱玉美係於82年12月28日即過世等情，即系爭抵押權設定
    之時，陸朱玉美已過世，則系爭抵押權自不可能係由陸朱玉
    美親自與原告共同辦理設定自明。又觀之系爭抵押權設定契
    約書其上記載：立約日期為83年2 月28日、債務清償日期為
    83年3 月27日等語，既然82年12月28日陸朱玉美業已過世，
    可認上述契約書及其他約定書上關於陸朱玉美之簽名，應非
    陸朱玉美所親簽自明。是此，既然上開契約書及約定書均非
    陸朱玉美所簽寫，且原告亦未證明陸朱玉美有同意授權原告
    設定系爭抵押權，要難以上開契約書等文件，認原告確實有
    借款予陸朱玉美。又貸款人為保證自身之債權，通常係在交
    付借款之際，即會要求借款人辦理抵押權設定，是此，貸款
    人交付借款之日期與借款人設定抵押權之日期應相同或相近
    ，亦即貸款人不可能在借款人尚未設定抵押權之情下，即恣
    意交付高額借款予借款人自明。查：系爭抵押權設定時間與
    原告主張陸朱玉美借款之時間已相隔達3 個月之久，衡與常
    情有悖。是此，實無證據證明系爭抵押權所擔保之債權即為
    本件250 萬元系爭借款。從而，尚難以系爭抵押權而認原告
    與陸朱玉美間，確實有系爭借款之借貸關係存在。
  (六)是此，既然原告未能提出其他證據以實其說，是原告雖主張
    伊與陸朱玉美間有消費借貸關係存在，惟就債之發生所須具
    備之要件即金錢之交付與借貸意思表示相互一致，未能充足
    舉證，自不能因其執有上開本票、借據及收據等情，即認伊
    確有於82年11月28日間借款予陸朱玉美250 萬元之消費借貸
    關係存在。故原告依消費借貸及繼承之法律關係，請求被告
    連帶返還系爭借款，即屬無據。
五、綜上所述，原告迄今無法舉證證明伊有交付250 萬元款項予
    陸朱玉美或其所給付系爭款項係屬消費借貸關係等情，則原
    告依據消費借貸及繼承之法律關係，請求被告連帶給付欠款
    250 萬元，及自本判決確定之翌日起至清償日止，按年息5
    ％計算之利息，自無理由，應予駁回。
六、原告之訴既經駁回，則其假執行之聲請已失所依附，應一併
    駁回之。
七、據上論結，本件原告之訴為無理由，依民事訴訟法第78條，
    判決如主文。
中    華    民    國    97    年    9     月    30    日
                  民事第四庭   法    官  張茹棻
以上正本係照原本作成。
如不服本判決，應於送達後20日內，向本院提出上訴狀並表明上
訴理由，如於本判決宣示後送達前提起上訴者，應於判決送達後
20日內補提上訴理由書（須附繕本）。
中    華    民    國    97    年    9     月    30    日
                               書 記 官  黃美秀


司法院資訊處製作；財團法人民間司法改革基金會備份。
